行　政　法　院　判　決　　　　　　　　　　　　　八十七年度判字第一四九九號
　　原　　　告　甲○○
　　被　　　告　財政部高雄市國稅局
右當事人間因綜合所得稅事件，原告不服行政院中華民國八十六年十一月二十七日台
八七訴字第四六一八七號再訴願決定，提起行政訴訟。本院判決如左︰
　　主  文
原告之訴駁回。
　　事  實
緣原告民國七十九年度綜合所得稅結算申報，漏報營利、利息及其他所得新台幣（下
同）三○、六○四元，且未合併申報其配偶曾雪吟之營利、薪資、利息及其他所得，
經被告將曾雪吟之營利、薪資、利息及其他所得計七五六、五六四元併計其當年度綜
合所得總額，並就其薪資所得分開計稅，核定應補徵稅額一、七二一元；又原告漏報
其本人所得及未合併申報其配偶之所得，違反行為時所得稅法第十五條規定，被告乃
依同法第一百十條第一項規定，處原告所漏稅額一、九二七元一倍之罰鍰一、九○○
元。原告不服，申經復查結果，未准變更，提起一再訴願，亦遞遭駁回，遂提起行政
訴訟。茲摘兩造訴辯意旨於次：
原告起訴意旨略謂︰一、原告七十九年度綜合所得稅結算申報，因與配偶曾雪吟分居
十數年互不通訊息，對配偶之收入所得一無所知，但依所得稅法第十五條第一項及合
於同法第十七條及有同法第十四條各類所得者，應由納稅義務人合併報繳等規定，原
告對上開法令並無異議，但對財政部五十九年一月三十日台財稅字第二○八五五號令
及六十九年四月三十日台財稅字第三三四四九號函釋「夫妻分居而無法合併申報者，
仍應分別於申報書內據實載明夫妻關係，俾稽徵機關據以通報歸戶課稅，即可免罰」
乙節，查原告十數年來申報綜合所得稅均按被告寄發之申報書表及申報說明內容填報
（依稽徵機關郵寄之申報說明並無列印財政部五十九年一月三十日令及六十九台財稅
第三三四四九號函釋之內容），是否將導致配偶分居之納稅義務人錯誤受罰，故本案
之錯誤應責由被告未盡宣導法令更未及時給予納稅義務人糾正，始造成原告一錯十數
年，還要受罰，實令原告不服。二、綜上事實理由及吾政府一再宣示課稅公平、合理
，請撤銷原處分及一再訴願決定等語。
被告答辯意旨略謂︰一、按所得稅法第十五條第一項規定：「納稅義務人之配偶及合
於第十七條規定得申報減除扶養親屬免稅額之受扶養親屬，有第十四條各類所得者，
應由納稅義務人合併報繳。」同法第一百十條第一項規定：「納稅義務人已依本法規
定辦理結算申報，但對依本法規定應申報課稅之所得額有漏報或短報情事，處以所漏
稅額兩倍以下之罰鍰。」二、本件原告雖已辦理本年度綜合所得稅結算申報，惟漏未
將其本人之營利、利息、其他所得三○、六○四元及其配偶曾雪吟之所得計七五六、
五六四元依上揭法條規定合併申報，被告除依法核定應補徵稅額一、七二一元外，並
按所漏稅額一、九二七元裁處一倍罰鍰計一、九○○元（計至百元），揆諸首揭規定
，並無不合。三、至訴稱與配偶分居拾數年各處一方，不知配偶所得資料，致未合併
申報乙節，查原告與其配偶二份申報書，均出於原告一人手筆，所稱顯然不實。又按
財政部五十九年元月三十日台財稅第二○八五五號令釋示：「所得稅法第十五條規定
：納稅義務人之配偶及合於本法第十七條規定得申報減除扶養親屬減額之受扶養親
屬，有第十四條各類所得者，應由納稅義務人合併申報課稅，依此規定，納稅義務人
之夫妻及其受扶養之親屬有所得者，應合併申報課稅，惟若夫妻分居兩地，分別向其
戶籍所在地稽徵機關辦理申報者，應即通報其夫所在地稽徵機關歸戶合併申報課徵綜
合所得稅，應不發生以不正當方法逃漏所得稅之情事，納稅義務人之夫妻已分別據實
於申報書內載明夫妻關係，俾稽徵機關得據以通報歸戶合併課徵綜合所得稅，至若未
填明配偶關係，致使稽徵機關無法歸戶合併課徵時，則顯有以其他不正當方法逃漏所
得稅負之累進稅負，應依所得稅法第一百十條規定處罰．．．。」另原告連續自七十
七年至八十三年均夫妻分開申報，且未填報配偶資料，其顯有故意逃漏稅捐之企圖，
又關於夫妻所得合併申報事宜，首揭法條已揭示甚詳，原告故意未依規定辦理，反稱
被告寄發之結算申報書及說明書未列印上開財政部函釋，而執為免罰論據，殊無足採
。併此辯明。四、原告之訴為無理由，請駁回原告之訴等語。
　　理  由
按納稅義務人之配偶有所得稅法第十四條所定之各類所得者，應由納稅義務人合併報
繳。「納稅義務人已依本法規定辦理結算申報，但對依本法規定應申報課稅之所得額
有漏報或短報情事者，處以所漏稅額兩倍以下之罰鍰。」為行為時（以下同）所得稅
法第十五條第一項及第一百十條第一項所明定。又依所得稅法第十五條規定，納稅義
務人之配偶及其受扶養之親屬有所得者，應合併申報課稅，惟若夫妻分居兩地，分別
向其戶籍所在地稽徵機關辦理申報者，應即通報其夫所在地稽徵機關歸戶合併申報課
徵綜合所得稅，應不發生以不正當方法逃漏所得稅之情事，納稅義務人之夫妻已分別
據實於申報書內載明夫妻關係，俾稽徵機關得據以通報歸戶合併課徵綜合所得稅，至
若未填明配偶關係，致使稽徵機關無法歸戶合併課徵時，則顯有以其他不正當方法逃
漏所得稅之累進稅負，應依所得稅法第一百十條規定處罰；夫妻分開申報而未於申報
書寫明配偶關係，致稽徵機關無法歸戶其所得合併課稅者，應依所得稅法第一百十條
第一項歸戶補稅送罰。其漏稅額計算，應以夫妻合併課徵計算之應納稅額，減除夫妻
分開申報各自計算之應納稅額之和後之差額認定。至於夫妻分居而無法合併申報者，
仍應分別據實於申報書內載明夫妻關係，俾稽徵機關據以通報歸戶課稅，即可免罰。
其未於申報書載明配偶關係者，仍應依前述規定補稅送罰，亦據財政部五十九年一月
三十日台財稅字第二○八五五號令及六十九年四月三十日台財稅字第三三四四九號分
別函釋在案。查本件原告雖已辦理本年度綜合所得稅結算申報，惟漏未將其本人之營
利、利息及其他所得三○、六○四元及其配偶曾雪吟之所得計七五六、五六四元依上
揭法條規定合併申報，被告除依法核定逃漏所得稅一、九二七元，補徵稅款一、七二
一元外，另按所漏稅額一、九二七元裁處一倍罰鍰計一、九○○元（計至百元），並
駁回原告之復查申請，揆諸首揭說明，核無不合。原告雖起訴主張伊與配偶曾雪吟已
分居十數年，互不通訊息，對其收入所得一無所知，伊十數年來申報綜合所得稅，均
按被告寄發之申報書表及說明內容填報，本案應係被告未盡宣導法令所致，不應受罰
云云，然查原告夫妻分居縱然非虛，但依前述規定亦應分別於申報書上載明配偶關係
，俾稽徵機關得據以通報歸戶合併課徵綜合所得稅，原告申報本年度所得稅之申報書
，列有配偶一欄，足供原告填載其配偶資料，乃原告空白其配偶資料不填，且自七十
八年至八十三年，均夫妻分開申報，並均未填報配偶資料，自難謂其無逃漏稅捐之故
意，從而被告依前引所得稅法規定，予以歸戶併計原告本年度綜合所得稅，算定其所
漏稅額除補徵其尚應繳納之稅款外，並按所漏稅額一倍處以罰鍰，要屬有據，原告訴
求免罰，尚非足採。一再訴願決定，遞予維持被告所為復查決定，俱無不合。原告起
訴論旨，難謂有理由，應予駁回。
據上論結，本件原告之訴為無理由，爰依行政訴訟法第二十六條後段，判決如主文。
中    華    民    國     八十七      年      七      月     二十四      日
                    行 政 法 院 第 三 庭
                                審 判 長 評  事      陳  石  獅
                                         評  事      趙  永  康
                                         評  事      高  啟  燦
                                         評  事      蔡  進  田
                                         評  事      鄭  淑  貞
右  正  本  證  明  與  原  本  無  異
                                         法院書記官  郭  育  玎
中    華    民    國     八十七      年      七      月     二十七      日
